【裁判字號】    98,重勞訴,15
【裁判日期】    990615
【裁判案由】    給付資遣費等
【裁判全文】
臺灣士林地方法院民事判決            98年度重勞訴字第15號
原      告  戊○○
訴訟代理人  許永昌律師
複  代理人  陳哲民律師
被      告  台灣約克股份有限公司
法定代理人  丁○○
訴訟代理人  馬靜如律師
複  代理人  許修豪律師
訴訟代理人  蔡維恬律師
複  代理人  余若凡律師
上列當事人間給付資遣費等事件，本院於民國99年6 月1 日言詞
辯論終結，判決如下：
    主  文
原告之訴及假執行之聲請均駁回。
訴訟費用由原告負擔。
    事  實  及  理  由
一、原告起訴主張：
  (一)伊自民國86年6 月16日起任職於被告公司，詎被告於98年8
    月19日竟以莫須有之理由，終止兩造勞動契約（下稱系爭勞
    動契約）。被告將伊非法解僱，實已損及伊之勞工權益及違
    反系爭勞動契約，伊乃以被告違反系爭勞動契約為由，依勞
    動基準法第14條第1 項第6 款終止系爭勞動契約，並依勞動
    基準法第17條規定請求被告給付資遣費新臺幣（下同）123
    萬2,731 元，及勞動基準法第16條規定請求被告給付預告工
    資10萬222 元，共計133 萬2,953 元。如鈞院認系爭勞動契
    約未經伊合法終止，則兩造間之僱傭關係自仍存在，依系爭
    勞動契約自得請求被告自98年8 月19日起，按月給付伊薪資
    等情。並先位聲明：被告應給付原告133 萬2,953 元，及
    自起訴狀繕本送達翌日起至清償日止，按週年利率5%計算之
    利息；願供擔保請准宣告假執行。另備位聲明：確認兩
    造間之僱傭關係存在；被告應自98年8 月19日起至原告復
    職之日止，按月給付原告10萬222 元；就上部分，願供
    擔保請准宣告假執行。
  (二)被告所提之「江森自控臺灣分公司獎懲辦法」（下稱系爭獎
    懲辦法）及員工手冊，並未令伊知悉，或揭示於伊可得獲知
    之場所，自無從認屬勞動契約之一部分。又被告所頒佈之「
    採購管理辦法」第5 條第1 項第3 款固規定1 萬零1 元以上
    之請購案須至少三家之詢價及報價單，然另規定：「若該採
    購物品為特殊規格或技術、市場上之供應廠商有限、已為固
    定配合之簽約、指定廠商或其他因素，無法依上述規定辦理
    ，應於SAP 系統之內文中敘明理由」。被告公司長期配合之
    船務公司為寶通海運承攬運送股份有限公司（下稱寶通公司
    ），與山隆船務報關股份有限公司（下稱山隆公司）從無業
    務往來。山隆公司為招攬業務，故將該公司報價單（下稱系
    爭報價單）傳至被告公司，惟所載明之運送規格及運費係針
    對散貨所為之報價，並非就特殊規格貨櫃所為之報價。而被
    告所稱之採購案，係亞洲聚合股份有限公司（下稱聚合公司
    ）訂購離心式冰水主機之訂單。伊於接獲客戶訂單後，旋即
    於98年1 月23日將訂單下給美國工廠，美國工廠則預計於98
    年5 月底出廠。因離心式冰水主機為大型之機器設備，係屬
    特殊規格貨櫃之採購案，自不受須經三家詢價及報價單之限
    制。伊為被告利益考量，欲了解長期配合之寶通公司運送價
    格是否合理，遂請山隆公司就特殊規格貨櫃報價，惟山隆公
    司遲未報價，伊即參酌散貨之報價資料，自行推算出山隆公
    司可能及合理之報價，並將之黏貼於系爭報價單上，以為參
    考。嗣經推算後，伊認山隆公司之報價未較寶通公司為低，
    仍決定由寶通公司承作此案。故伊所為並無違反勞動契約或
    工作規則。
  (三)伊並無被告所指以剪貼方式在成本分析表貼上經理之簽名，
    以偽造經理簽名之情，更無因此於98年5 月19日受到任何口
    頭告誡。因被告之客戶於下單後有時會修改訂單內容，業務
    部分將修改內容告知採購部門，伊遂按業務部分告知之修改
    內容修改訂單，然因有時業務部門經理及前總經理庚○○不
    在臺北總公司，故伊發單給國外工廠前，會先電話或電子郵
    件取得所有相關人員同意，再發單給國外工廠，是伊並無被
    告所稱偽造經理簽名之情事。
  (四)依系爭獎懲辦法，員工有系爭獎懲辦法第6 條所稱情形之一
    而情節重大者，除記大過處分外，僅應予以降職或降級處分
    ，須累計滿三次大過，公司始得不經預告終止勞動契約，尚
    非當然得不經預告即終止勞動契約。故縱認伊有偽造山隆公
    司報價單之行為，而屬情節重大，被告率予終止勞動契約，
    顯與「解雇手段最後性原則」有悖，是被告就系爭勞動契約
    所為之終止，自不合法。伊自得依勞動基準法第14條第1 項
    第6 款雇主違反勞動契約，致有損害勞工權益之虞，而終止
    系爭勞動契約，並依同條第4項請求被告給付資遣費。
二、被告則以：
  (一)原告於86年6 月16日起受僱於伊公司，擔任客服部門主管，
    嗣於95年1 月1 日起擔任顧客服務暨採購部經理，負責伊相
    關採購作業。依伊公司採購作業管理辦法規定，5 千元以上
    之採購要先詢價，詎原告於98年8 月5 日變造不實之山隆公
    司系爭報價單，並將其提出於員工考核會議中而行使之。伊
    經內部調查，確認原告上開違法事實後，於98年8 月19日以
    原告上開行為違反勞動契約及工作規則，情節重大為由，依
    勞動基準法第12條第1 項第4 款規定終止系爭勞動契約。依
    同法第18條之規定，伊無須給付原告資遣費及預告期間之工
    資。原告身為伊公司採購主管，卻變造系爭報價單以掩飾其
    未依法詢價之事實，原告之行為已使伊公司業務監管制度失
    其作用，對公司制度之破壞甚鉅，已違反伊公司工作規則且
    情節重大，並破壞員工對公司之忠實義務，伊所為勞動契約
    之終止，自屬合法等語置辯。並聲明：駁回原告之訴及假
    執行之聲請；如受不利判決，願供擔保請准宣告免假執行
    。
  (二)伊公司隸屬於江森自控集團，並已頒佈職業道德守則（下稱
    系爭守則）予員工周知，依系爭守則第12點之規定，員工基
    於其職責所製作之文書，不得有虛偽記載之情形。另依系爭
    獎懲辦法第6 條第5 點、第14點規定，虛報或偽造不實工作
    記錄、有欺上侮下之行為者，得記大過處分。系爭獎懲辦法
    、員工手冊原告均已知悉，於97年11月26日原告更簽署業務
    行為標準遵守證明（下稱系爭遵守證明），確認其明白系爭
    守則之規定，且明瞭若有違背該守則之行為，將得作為被告
    公司終止系爭勞動契約之依據。伊已將系爭獎懲辦法、員工
    手冊、系爭守則公告並印發予員工，自已屬系爭勞動契約之
    一部。而原告前於98年5 月間，即曾被發現有剪下並於成本
    分析單上貼上經理簽名，而以之偽造經理簽名之行為，伊公
    司旋於98年5 月19日於臺北舉行之營運檢討會上，向原告口
    頭告誡於爾後處理公司事務時，不得背於誠信原則，且應確
    保工作紀錄之真實，不得有虛偽記載之情形。原告經勸誡後
    ，仍未悔悟，再次於辦理系爭採購業務時，偽造山隆公司之
    系爭報價單，並指示不知情之下屬於系爭報價單上記載虛偽
    之議價紀錄。原告屢次違反伊公司之員工手冊及系爭守則等
    工作規則，未以誠實、正直之方式執行公司業務，甚至惡意
    變造山隆公司之系爭報價單，又欺瞞上級主管，令下屬為其
    承擔變造不實報價單之責任，已嚴重違反勞工忠實義務，使
    伊公司業務監管制度失其作用。原告違反勞動契約、工作規
    則情節重大，無法期待伊採用解僱以外之懲戒手段，而繼續
    與原告維持勞雇關係，故伊就系爭勞動契約所為之終止，自
    屬合法。
  (三)系爭採購管理辦法第5 條第1 項第3 款規定，所謂無需詢價
    之特殊規格採購，係指外包工程案件之採購，惟仍應依系爭
    採購管理辦法第5 條第2 項之規定進行議價，且應於伊公司
    SAP 系統之內文中敘明理由。系爭貨櫃採購案件非屬上開外
    包工程案件之採購，且伊公司之SAP 系統並無原告敘明無須
    進行詢價理由之紀錄。故該採購案仍須依採購管理辦法第5
    條第1 項第3 款之規定，取得三家廠商之詢價及報價單，始
    符伊公司對於採購流程管理之規定。
  (四)伊已反覆強調法令遵循的重要性，原告亦參與相關會議及訓
    練，就伊對於誠信之要求知之甚詳，伊並已清楚傳達違反系
    爭守則可能導致解雇之結果，原告卻仍從事剪貼經理簽名、
    變造系爭報價單，並指示下屬於系爭報價單上為虛偽之記載
    。原告就其違反工作規則之行為，既已受充分教育訓練，且
    非初犯，先前遭伊口頭警告後，已給予再一次機會，較其他
    類似案件之處置已屬寬大，而伊目前受美國司法部嚴密監督
    ，無法對類似之違反系爭守則予以輕縱。原告一再違反系爭
    守則，嚴重破壞管理階層對其之信任，造成無法回復之後果
    。是伊就原告之違反工作規則行為，除解雇外，實無其他選
    擇。
三、兩造所不爭執之事實：
  (一)原告自86年6 月16日起受僱於被告公司，擔任客服部門主管
    ，嗣於95年1 月1 日起擔任顧客服務暨採購部經理，負責被
    告公司相關採購作業。
  (二)被告於98年8 月19日以原告違反系爭勞動契約及工作規則，
    情節重大為由，依勞動基準法第12條第1 項第4 款規定終止
    系爭勞動契約，該意思表示於98年8 月20日到達原告。
  (三)原告於被告及其分別終止系爭勞動契約之際，依勞動基準法
    第2 條第4 款計算之平均工資，均為每月10萬222 元。
四、本件之爭點：(一)原告是否變造山隆公司系爭報價單？是否違
    反系爭勞動契約或工作規則？被告據以終止系爭勞動契約是
    否合法？(二)如系爭勞動契約未經被告合法終止，原告是否合
    法終止系爭勞動契約？(三)原告得否請求被告給付資遣費？金
    額若干？(四)原告得否請求被告給付預告終止系爭勞動契約期
    間之工資？金額若干？(五)如系爭勞動契約未經合法終止，原
    告得否請求被告按月給付工資？茲析述如下：
  (一)原告是否變造山隆公司系爭報價單？是否違反系爭勞動契約
    或工作規則？被告據以終止系爭勞動契約是否合法？
    被告主張原告變造系爭報價單，雖為原告所否認。然查：
      (1)經本院核閱卷附被告所提出之系爭報價單，其上確有經
        山隆公司業務代表歐健宏註記之「本報價單已遭變造，
        非本公司原始報價單」等字樣，已足認系爭報價單係遭
        變造。
      (2)原告雖否認有變造系爭報價單之情事，然亦自承係其依
        以往之工作經驗推算出山隆公司就欲運送之貨物可能及
        合理之報價後，將結果黏貼於原山隆公司所傳真之另紙
        報價單上等情（見本院98年12月22日言詞辯論筆錄），
        足認系爭報價單係原告所偽造。又系爭報價單下方尚有
        署名Irene 之人載明：「經議價後，儘同意降至US$11,
        500 元」之字樣，徵諸原告亦不否認實際並無議價，僅
        辯稱係蔡小姐（按即Irene ）誤認其已經議價，所以於
        系爭報價單上載明上開字樣云云（見本院98年12月22日
        言詞辯論筆錄）。然原告身為Irene 之主管，於尚未與
        廠商完成議價之際，當可令下屬逕與山隆公司議價，焉
        有如其所辯告知其下屬依其經驗可議價之價格，致令下
        屬誤會已議價完成而載明於系爭報價單上，而原告竟未
        察覺有異之理？顯見原告上開所辯顯係避重就輕之詞。
        足認原告非僅有變造系爭報價單之事實，並指示其下屬
        配合為上揭不實文字之記載。
      (3)參以證人即被告公司江森集團之澳洲籍副總裁RICHARD
        THOMAS HAYWARD（即TOM DALY）證稱：「‧‧‧我們後
        來於（98年）8 月份開一次會議，主題是承包商、供應
        商是否提供不實資訊，有涉賄賂之嫌，我們討論最近的
        專案，討論第一個專案為USI2，我們找出專案成本分析
        單，看一下相關供應商是誰，第一個是貨運行，我就問
        這個專案如何決定由這家貨運行承包，陳小姐解釋我們
        都會取得2 家公司報價，我說很好，可否讓我看一下這
        2 份報價單，陳小姐說可以，就離開會議室找報價單，
        15、20分鐘之後，陳小姐還沒有回來，我們就找人去找
        陳小姐，後來他們跟我說陳小姐還在找報價單，我們討
        論其他事項，到了午餐時間，我們就去用餐。午餐之後
        ，陳小姐為每人準備報價單，其中1 份是被證2 （按即
        系爭報價單），後來證人丙○○看了這份報價單覺得有
        問題，就開始調查，之後發現報價單是偽造的‧‧‧」
        等語（見本院99年5 月13日言詞辯論筆錄）。益徵原告
        非僅變造系爭報價單，並指示下屬配合於其上為業經向
        山隆公司議價之不實文字記載，復於會議中提出偽造之
        系爭報價單。
      (4)至原告辯稱系爭報價單係針對離心式冰水主機，該貨品
        屬特殊規格貨櫃之採購案，本不受須經三家詢價及報價
        單之限制，且最終該批貨物仍與被告長期合作之廠商寶
        通公司所運送一節。查：
        1.「10,001元以上之請購案需有三家廠商之詢價及報價
          單。若該採購物品（或外包工程）為特殊規格或技術
          、市場上之供應廠商有限、已為固定配合之簽約、指
          定廠商或其他因素，無法依上述規定辦理，應於SAP
          系統之內文中敘明理由」，觀諸被告公司之採購管理
          辦法第5 條第1 項第3 款規定甚明。
        2.經本院向與被告長期合作之廠商寶通公司函查，據覆
          ：寶通公司確為被告長期配合之船務公司，且於98年
          6 月17日以平板櫃從美國洛杉機裝運被告之「離心式
          冰水主機」一臺至高雄，該貨物為488 公分×231 公
          分×279 公分，屬特殊規格尺寸，無法裝入1 ×20普
          通櫃，因普通櫃門口高度為228 公分，而系爭貨物高
          度為279 公分，故需用1 ×20之平板櫃裝運。運費原
          報價為美金1 萬500 元，經議價後該公司同意以美金
          8,979 元承作，有寶通公司99年1 月8 日函在卷為憑
          ，堪認原告就此所稱系爭報價單所載之物品最後仍由
          與被告公司長期配合之寶通公司運送，且運送價格較
          其所變造之系爭報價單上所載之11,000元為低，應堪
          予認定。惟縱認該批貨物係上揭採購管理辦法第5條
          第1 項第3 款所謂之特殊規格物品，本無需詢價或報
          價，然仍應於被告公司SAP 系統之內文中敘明理由。
          而原告不此之圖，竟變造系爭報價單在先，再指示下
          屬配合於其上為業經向山隆公司議價之不實文字記載
          ，製造業經報價並議價之假象，復於會議中行使該變
          造後之系爭報價單。自不因貨物最終未交予山隆公司
          運送，即認原告並無上揭變造系爭報價單並據以行使
          之事實。是原告就此所辯，不足採信。
    又被告主張原告除98年8 月間偽造系爭報價單外，另於98
      年5 月間偽造成本分析表一節，亦為原告所否認。然查：
      (1)證人即被告公司經理辛○○證稱：「（按系爭成本分析
        表）從第5 張到第9 張都是我親自簽名，都是同一案，
        同一案會簽那麼多張，應該是訂單報價上有更改。第5
        張到第9 張上簽名是我的字跡，第5 頁一開始是我簽名
        的，簽名上有簽日期，但第6 頁到第9 頁簽名是沿用我
        於5 月20日簽名，修正之後，我沒有再簽。修正後第6
        頁到第9 頁，我都有看過，我都同意，只是依照往例，
        我沒有再簽，是因為我在高雄，有時間考量，我不會另
        外再簽，原告是用電子郵件傳送資料給我看，我同意後
        ，原告再更改。」等語（見本院99年3 月30日言詞辯論
        筆錄）。
      (2)證人即被告公司財務經理丙○○證稱：「因為這份文件
        （按即成本分析表）需要我的簽名，我會在第三欄位簽
        名。每頁看起來都是我的筆跡，相同的筆跡只簽過一次
        ，第200 頁是我自己簽名，第201 頁不是我直接簽在上
        面，第202 頁是我簽的，第204 頁、第209 頁是我簽的
        ，其餘不是我簽的。即便不是我直接在上面簽名的，我
        也有看過資料，因為是修改過的版本，交給我的時候，
        其上已經有我簽的名字在上面，所以我就沒再簽。就修
        改的版本，我有看過，但是我不需要特別處理，因為我
        核准的部分，沒有修改，即修改的部分，與我的權責無
        關，但因要做帳務處理，還是要會文‧‧‧應就修改部
        分重新再給我簽名，因為我與原告在同一辦公室，但是
        我沒有向原告反應這件事情，因為我認為原告修改的部
        分與我核准的部分沒有關係，所以我就沒有特別講。」
        、「（原告）沒有（於事前或事後得到我的許可，直接
        沿用我於卷第204 頁成本分析表上之簽名）等語（見本
        院99年3 月30日言詞辯論筆錄）。
      (3)另證人即曾任被告公司總經理之庚○○則證稱：「我有
        看過被證22，這是公司內部的成本分析單，我沒有聽過
        公司有質疑這被偽造或變造。」、「案子成立後，由業
        務部分填好成本分析單後，再給財務部門，再給總經理
        確認，之後就留存，留存目的係事後評估盈虧，做之後
        案子的參考。業務部門主管、總經理、財務部門主管、
        採購單位主管都要簽名，目的只是確認有哪些費用會產
        生，但不是實際的費用。簽完名後，如果客戶有修改，
        業務部門主管還是可以修改，修改後，還需再跑一次流
        程，各主管補簽名。」、「沒有（授權原告幫我代簽名
        ）」、「被證22的第二個欄位全部都是我的簽名，我也
        不曾授權別人簽名。」等語（見本院99年2 月9 日言詞
        辯論筆錄）。
      (4)證人即被告公司人力資源管理部經理乙○○則證稱：「
        我後來對照公司留存被證22（按即系爭成本分析表）正
        本3 份，查詢相關人員，澳洲副總經理發mail給我，我
        們內部稽核於98年5 月的時候發現原告有剪貼被證22，
        我向內部稽核馬來西亞的林小姐查詢發生經過，林小姐
        說被證22成本報價單各份為獨立的文件，裡面合約金額
        欄、淨利欄金額有調整過，但是簽名完全一樣，這是違
        反公司誠信原則，讓公司曝露在極大危險中。因為簽名
        完全一樣，認為是原告剪貼過的，是因為林小姐當時有
        向原告詢問，原告承認是她剪貼的，原告說因為主管不
        在現場，沒有辦法讓主管親簽，但原告並沒有說是有經
        過主管授權‧‧‧」等語（見本院99年3 月2 日言詞辯
        論筆錄）。
      (5)綜上所述，堪認系爭成本分析表之第6 頁至第9 頁（按
        即卷一第205 頁至208 頁）經理辛○○簽名部分，及卷
        一第201 頁、203 頁、205 頁至208 頁、210 頁財務經
        理丙○○簽名部分，非其等所親簽，而係經原告剪貼簽
        名而成。雖其上之資料確曾經辛○○、丙○○等核閱，
        惟原告並未取得其等授權代為簽名，甚或以移花接木之
        方式，沿用其等之前所為之簽名代之。
    至被告主張系爭守則、系爭獎懲辦法、系爭遵守證明、員
      工手冊均為工作規則、勞動契約之一部分，然為原告所否
      認。原告雖不否認知悉系爭守則，且其於97年11月26日簽
      署系爭遵守證明，惟辯稱：系爭獎懲辦法、員工手冊均未
      令其知悉或揭示於其可得獲知之場所，自非屬工作規則，
      甚或勞動契約之一部分等情。經查：
      (1)按現代勞務關係中，因企業之規模漸趨龐大，受僱人數
        超過一定比例者，僱主為提高人事行政管理之效率，節
        省成本有效從事市場競爭，就工作場所、內容、方式等
        應注意事項，及受僱人之差勤、退休、撫恤、資遣等各
        種工作條件，通常訂有共通適用之規範，俾受僱人一體
        遵循，此規範即工作規則或稱員工服務手冊。僱主公開
        揭示時，係欲使其成為僱傭契約之附合契約，而得拘束
        勞僱雙方之意思表示。勞工知悉後如繼續為該僱主提供
        勞務，應認係默示承諾該工作規則內容，而使該規則發
        生附合契約之效力。該工作規則如未違反強制或禁止規
        定，均有拘束勞工與僱主雙方之效力。而工作規則不以
        僱主報請主管機關核備者為限，凡規範勞動條件，而由
        僱主單方制定者，不論其名稱為何，其性質均為「工作
        規則」；且工作規則雖由僱主所單方制定，但因勞工之
        明示或默示，而當然成為勞動契約之內容，具有拘束勞
        雇雙方之效力（最高法院97年度臺上字第2012號、第25
        40號判決意旨參照）。
      (2)原告確於95年7 月27日參與被告公司所舉辦之新版員工
        手冊說明會，有原告簽到紀錄在卷為憑。核與證人即被
        告公司行政總務主任及總經理執行秘書張綾珍證稱：「
        被證7 是員工手冊，95年先用電子檔送，因為當時公司
        要作LOGO轉換，轉換完成之後，96年10月再做紙本發送
        ，所有員工都有拿到，包括原告在內。」等語（見本院
        99年3 月2 日言詞辯論筆錄）相符。再參以證人即被告
        公司人力資源管理部經理乙○○證稱：「95年時候就被
        證7 員工手冊就已經辦了15場宣導，原告有參加被證8
        臺北場第1 場，原告有簽名，張綾珍同時有參加該場說
        明會。之前有以e-mail、掃瞄本方式寄給員工，到96年
        10月有給員工紙本，至目前沒有正式簽收紀錄，但有作
        通知給各部門，沒有遺漏過。」、「原告離職時，我請
        原告到總經理辦公室，告知她開除及開除原因，原告不
        接受，原告只帶走個人物品就離開辦公室。原告離開後
        第2 或3 天，要求回公司收拾個人物品，我陪她進辦公
        室，在我與她同部門同事陪同下，看原告收拾，當時沒
        有看到員工手冊。本件訴訟進行中，因為原告否認有收
        到員工手冊，所以我帶人事李主任與原部門同事陪同下
        ，到原告辦公室，在原告桌面或抽屜找到員工手冊，及
        其他相關人事制度資料。」、「關於員工手冊部分，我
        剛才說原告離職後回來收拾物品，沒有看到員工手冊，
        真意是指她沒有帶走員工手冊。」等語（見本院99年3
        月2 日言詞辯論筆錄）。又98年間修改員工手冊時，被
        告亦以電子郵件請原告提供相關意見，亦有電子郵件記
        錄附卷可稽，是足認原告確曾收受員工手冊無訛。原告
        就此所辯，顯係避重就輕之詞，且與事實不符，自不足
        採信。
      (3)至就系爭獎懲辦法部分，被告公司於90年間為修正獎懲
        辦法而於90年11月20日召開之會議，原告確曾參與該次
        會議，有會議記錄在卷可佐。核與證人即被告公司行政
        總務主任及總經理執行秘書張綾珍證稱：「我進公司的
        時候，並沒有特別拿到獎懲辦法，我於90年11月參加主
        管會議的時候，當時人事主管有對獎懲辦法修正作說明
        ，我才看到獎懲辦法，被證28就是該次會議記錄。後來
        相關人事獎懲中，公告都會記載依照獎懲辦法。」等語
        （見本院99年3 月2 日言詞辯論筆錄）相符。復參以證
        人即被告公司人力資源管理部經理乙○○證稱：「‧‧
        ‧獎懲辦法85年公告後，有修正過，總共修正過幾次，
        我不清楚，但我在職期間，於96年7 月1 日有修正過1
        次，修正時沒有另行通知公告。獎懲辦法85年公告之後
        ，就沒有再公告了，即便是對新進人員，亦不會特別發
        給，但如果發生有需要獎懲事情時，會與相關單位主管
        決定獎懲，再把結果公告並且檢附獎懲辦法，公告方式
        是以e-mail，還有在公司佈告欄貼紙本公告。」、「關
        於獎懲辦法，依資料檔案，90年11月公司想要修正獎懲
        辦法，由人事部門人員向經理人員作說明，當時原告是
        副理，原告有參加。被證28就是這個說明會的會議紀錄
        。」等語（見本院99年3 月2 日言詞辯論筆錄）。參酌
        原告自86年6 月16日起受僱於被告公司，為兩造所不爭
        執之事實，已如上三之(一)所述，是堪認原告於受僱被告
        公司之初，或無從知悉系爭獎懲辦法，然自90年起，因
        參與修正獎懲辦法之相關會議，就系爭獎懲辦法已無從
        諉為不知。
      (4)是綜上所述，堪認原告自90年間起即已知悉系爭獎懲辦
        法，嗣並已收受員工手冊，並已知悉系爭守則，復於97
        年11月26日簽署系爭遵守證明。揆諸上開說明，系爭獎
        懲辦法、員工手冊、系爭守則、系爭遵守證明性質上均
        屬工作規則，而成為勞動契約之一部分，亦堪認定。
    至被告主張其於98年5 月間，發現原告就系爭成本分析表
      有剪貼經理簽名情事，旋於98年5 月19日於臺北舉行之營
      運檢討會上，向原告口頭告誡於爾後處理公司事務時，不
      得背於誠信原則，且應確保工作紀錄之真實，不得有虛偽
      記載之情形一節，為原告所否認。經查：
      (1)證人即參與98年5 月19日會議之被告公司江森集團之澳
        洲籍副總裁RICHARD THOMAS HAYWARD（即TOM DALY）證
        稱：「‧‧‧當次有若干主題，第一個主題是介紹暫代
        總經理，接下來各部門主管對於部門業務做一般性報告
        ，另外討論職業道德倫理守則，我們有一個有非常重要
        職業道德守則，希望透過經常性溝通強化，我們的作法
        是每次會議挑選適當章節，這次選擇第12條紀錄保存帳
        目完整性，這麼做有特殊原因，那個時候之前正好有內
        部稽核人員到臺灣進行相關調查，他們也才剛提出他們
        的報告，報告當中明確指出陳小姐有剪貼簽名的事情，
        同時報告指出這是不能被接受的，在我們一起討論過第
        12條之後‧‧‧我們強調陳報費用的時候‧‧‧都必須
        清楚載明正確陳報。剛剛討論結束之後，我利用這次機
        會，向在場人員報告內部稽核報告內容，也就是內部稽
        核人員發現剪貼簽名的情事。我說明這樣的行為是完全
        禁止的，也違反剛剛討論的第12條，而且違反道德守則
        ，會造成革職。這時陳小姐提問，如果經理不在臺北，
        如在高雄，如何取得經理主管簽名，我的回答是正確的
        作法，不管人在哪裡，應該用電子郵件尋求准許，並把
        准許電子郵件印出來訂在相關文件上。同時我非常明確
        說，從現在開始不能再有任何剪貼簽名的情事。由於陳
        小姐提出這個問題，我就再詢問她，是否了解不可以再
        剪貼簽名，如果剪貼簽名會違反我們的職業道德守則，
        陳小姐表示了解，表示之後不會再剪貼簽名，會採用電
        子郵件的方式。我再次強調這件事情非常重要，因為內
        部稽核人員有提報這件事情，以後不能再出現這樣的事
        情。當次討論就到此結束。」、「我當時認為沒有必要
        再讓陳小姐難堪，因為內部稽查報告裡面已經明確指出
        陳小姐有剪貼情事，我當時了解陳小姐已經知道未來不
        能再有同樣行為，而且陳小姐當時也是主管當中受信賴
        關鍵的一位主管，所以當時我認為沒有必要明確指名道
        姓讓陳小姐難堪，就我的立場而言，重點是我們已經討
        論過這件事情、正式作法，接下來就可以繼續下去。」
        等語（見本院99年5 月13日言詞辯論筆錄）。核與證人
        即被告公司人力資源管理部經理乙○○證稱：「我有參
        與98年5 月19日會議，這是主管例行會議，當月會議誠
        信主題是資料保存，澳洲副總經理特別就這部分問我們
        ，若主管不在，需要核可文件，如何取得核可，我記得
        原告說因為主管常常去香港、高雄，她會先打電話得到
        核可後，她就將主管過去的簽名作剪貼的動作，貼在相
        關資料，澳洲副總經理說原告處理方法是錯誤的，有告
        知正確處理方式，主管不在，須以mail方式取得主管同
        意，當場有再向原告詢問是否了解，原告表示了解。」
        、「‧‧‧98年5 月19日會議，澳洲副總經理特別於會
        議中提及資料保存，就是針對原告曾偽造被證22。」等
        語（見本院99年3 月2 日言詞辯論筆錄）大致相符。並
        經證人即被告公司財務經理丙○○證述：澳洲籍主管確
        於98年5 月19日當次會議中提及剪貼簽名行為不被允許
        ，如核准有困難，可以電子郵件方式核准等情（見本院
        99年3月30日言詞辯論筆錄）無訛。
      (2)參以證人即被告公司行政總務主任及總經理執行秘書張
        綾珍證稱：「我有參加98年5 月19日會議，我是當天會
        議的紀錄。除了例行性業務檢討之外，澳洲副總經理當
        天在會中有提及，如果主管不在，就相關資料文件簽核
        流程作說明，澳洲副總經理是對所有主管作一般性說明
        ，因為前一天發生蔡總被停權，所以才作特別說明。」
        、「原告職務涉及較多主管簽核，所以原告當天有提問
        ，因為蔡總經理被停權後，接任人員是馬來西亞籍己○○，不會隨時在台灣，所以原告當天有特別提問應如何
        簽核。澳洲副總經理說若主管不在，以e-mail方式作簽
        核，並將相關文件作附件。原告是否有提及她過去處理
        方式，我沒有印象。澳洲副總經理沒有特別針對原告作
        法作指正或建議，他是針對所有主管作說明。」、「‧
        ‧‧我並沒有就文件簽核流程紀錄在會議裡面，我認為
        這不需要特別紀錄，是因為我們正常就是這樣在作。」
        、「98年5 月19日會議，沒有提到對任何人有口頭懲戒
        或獎懲。」等語（見本院99年3 月2 日言詞辯論筆錄）
        。
      (3)綜上證人所述，被告公司江森集團之澳洲籍副總裁RICH
        ARD THOMAS HAYWARD（即TOM DALY）確於98年5 月19日
        會議中，因內部稽核查知原告有剪貼成本分析表主管簽
        名，及前一日總經理遭停權之故，於討論系爭守則第12
        條紀錄保存帳目完整性，特別強調相關資料文件簽核流
        程，不可有剪貼簽名之情事，否將違反系爭守則。惟為
        顧及原告顏面，而未特別將上開情事與原告為連結，然
        當日會議中原告確曾就此提問，TOM DALY先生亦明確告
        知正確之作法，並向其表明不可有剪貼簽名之情事。
      (4)至證人即被告機電工程部經理甲○○雖證稱：其不太確
        定當天副總裁有告誡任何人不可剪貼文件等情，惟其亦
        證稱因其英文聽力不是很好等情（見本院99年2 月9 日
        言詞辯論筆錄），是自難據此認98年5 月19日會議中，
        並無人提及文件資料簽核流程之事。
    按雇主與勞工所訂勞動條件，不得低於勞動基準法所定之
      最低標準，觀諸勞動基準法第1 條第2 項規定至明。是如
      工作規則所定規範較諸勞動基準法對勞工之保障為低時，
      勞工自不受該部分工作規則之拘束。又按勞工違反勞動契
      約或工作規則，情節重大者，雇主得不經預告終止契約，
      勞動基準法第12條第1 項第4 款定有明文。而勞工原屬經
      濟上之弱者，須保障其生存權，雇主依勞動契約對於勞工
      固有指示工作權責，並得實施懲戒，惟解僱勞工涉及勞工
      既有工作權之喪失，要屬勞工工作權保障之核心範圍，雇
      主解僱勞工，應屬最後之手段，即學說上所稱之「解僱手
      段最後性原則」，亦屬比例原則之範疇。故上開規定所謂
      「情節重大」，當指因該事由導致勞動關係進行受到干擾
      ，而有賦予雇主立即終止勞動契約關係權利之必要，且受
      僱人亦無法期待雇主於解僱後給付其資遣費而言，必以勞
      工違反勞動契約或工作規則之具體事項，客觀上已難期待
      雇主採用解僱以外之懲處手段而繼續其僱傭關係，且雇主
      所為之懲戒性解僱與勞工之違規行為在程度上核屬相當者
      ，始足稱之。舉凡勞工違規行為之態樣、初次或累次、故
      意或過失、對雇主及所營事業所生之危險或損失、勞雇間
      關係之緊密程度、勞工到職時間之久暫等，均為判斷勞工
      之行為是否達到應予解僱之程度之衡量標準（最高法院97
      年度臺上字第2624號判決、最高法院98年度臺上字第1513
      號判決、最高法院99年度臺上字第8 號判決意旨參照）。
      經查：
    (1)系爭守則、系爭遵守證明、系爭獎懲辦法、員工手冊性質
      上均屬工作規則，而成為勞動契約之一部分，已如上四之
      (一)之所述。
    (2)原告於97年11月26日所簽署之系爭遵守證明即載明：其了
      解系爭守則中闡明的公司道德政策，並確認其行為將持續
      遵守這些道德標準。並明白任何違背職業道德守則之行為
      皆違反勞動契約，並因此可成為被解約的依據，有該證明
      在卷為憑。而參諸卷附之系爭守則第12條即有關「記錄保
      存/ 帳目的完整性」規範，特別強調所有記錄都必須準確
      完整，且記錄有關交易量或用途時不得有錯誤或誤導性條
      目，以及任何其他虛假表述或遺漏，亦有系爭守則在卷為
      憑。
    (3)系爭員工手冊第四章第4 節之懲處部分，即載明員工有違
      反公司職業道德守則、工作疏忽、敷衍塞責或捏造事實矇
      騙上級者，得視情節輕重予以申誡或記過處分。並於第六
      章第2 節2.5.15之資遣規定，定有「違反勞動契約或工作
      規則情節重大者；或違反情節雖非重大，惟經本公司規勸
      仍不改善聽從者」，可不經預告，逕予解僱，不發給資遣
      費，有系爭員工守冊附卷可稽。惟其中2.5.15之後段所稱
      違反勞動契約或工作規則情節雖非重大，惟經本公司規勸
      仍不改善聽從者，亦可不經預告，逕予解僱，不發給資遣
      費部分，因增列勞動基準法第12條第1 項第4 款所無之事
      由，與勞動基準法對勞工最低保障有違，該部分自不生拘
      束原告之效力。
    (4)又依系爭獎懲辦法第6 條之規定，員工有虛報或偽造不實
      工作記錄、欺上侮下、煽動他人違規或違抗等行為之情事
      ，得予以記大過處分，亦有系爭獎懲辦法附卷為證。
    (5)原告於98年5 月間，於未經被告經理辛○○、財務經理丙○○授權代為簽名下，就系爭成本分析單之第6 頁至第9
      頁（按即卷一第205 頁至208 頁）經理辛○○簽名部分，
      及卷一第201 頁、203 頁、205 頁至208 頁、210 頁財務
      經理丙○○簽名部分，以移花接木之方式，剪貼沿用其等
      之前所為之簽名代之。嗣經被告公司內部稽核查知，被告
      公司江森集團之澳洲籍副總裁RICHARD THOMAS HAYWARD（
      即TOM DALY）於98年5 月19日會議中，特別強調相關資料
      文件簽核流程，不可有剪貼簽名之情事，否將違反系爭守
      則，並明確告知原告正確之作法，復向其表明不可有剪貼
      簽名之情事。然原告復於98年8 月間變造山隆公司系爭報
      價單在先，並指示下屬配合於其上為業經向山隆公司議價
      之不實文字記載，復於會議中提出偽造之系爭報價單，均
      已如上所述。原告於98年5 月、8 月間之行為，均已違反
      系爭守則第12條規定，依系爭遵守證明，得以解職；並有
      系爭獎懲辦法第6 條所列員工有虛報或偽造不實工作記錄
      、欺上侮下、煽動他人違規或違抗等行為之情事，得予以
      記大過處分之情事。是原告已有違反勞動契約、工作規則
      之情事已堪認定。至原告所違反勞動契約、工作規則之情
      事是否已達情節重大，經核：
      1.證人即被告公司人力資源管理部經理乙○○證稱：「誠
        信是公司特別強調的部分，最近2 、3 年，公司做了很
        多宣導、訓練，這是全面性的，每位員工應該知道這是
        公司特別強調的部分，當時才會讓每位員工就誠信原則
        的遵守切結，包括舊有及新進的員工，原告也包括在內
        。原告任職採購部門主管，很多誠信原則相關資料，原
        告還作翻譯，之前還發生庚○○停權、革職的事情，原
        告不可能不知道公司對誠信原則的重視，也不可能不知
        道，因此對臺灣公司造成的影響，被告是美國上市公司
        ，受沙賓法案監控，並須嚴格執行誠信及內控，如果疏
        於執行，會有嚴重不利後果，最嚴重會導致臺灣辦公室
        這邊被結束營業‧‧‧」、「97年中東分公司因為誠信
        問題被美國司法部門罰款2,000 萬元美金，98年為矯正
        這些行為又投資2,000 萬元美金做相關宣導，讓司法部
        確認被告公司有依照沙賓法案，故被告公司於98年有作
        相關配合措施。今年是美國司法部監管總公司第3 年，
        會委託認證檢察官來調查，臺灣是這波被調查對象之一
        。」等語（見本院99年3 月2 日言詞辯論筆錄）；佐以
        證人即被告公司江森集團之澳洲籍副總裁RICHARD
        THOMAS HAYWARD（即TOM DALY）證稱：「‧‧‧我們要
        強調職業道德守則，有以下方式來進行，首先每年我們
        全球江森自控集團員工上完課程要填寫業務行為標準遵
        守證明，這幾年來是以電子方式進行，除此之外，員工
        要上完三個訓練課程模組，每個模組上完都會測試‧‧
        ‧2009年為強化職業道德守則，舉辦1 整天職業道德守
        則誠信相關訓練研討會，這個訓練大會是2009年6 月在
        臺北舉行，有全球67名員工參加，最後為了達到一整年
        持續強調的效果，於例行會議上挑選1 條職業道德守則
        來討論，總結來說，我們強化職業道德守則方法有，每
        年要填寫遵守證明，三個一定要上的訓練模組，還有誠
        信訓練日，第四個部分於會議上，職業道德守則會是會
        議例行議程。」等語（見本院98年5 月13日言詞辯論筆
        錄）。證人即被告機電工程部經理甲○○亦證稱：「公
        司於98年8 月以前，有辦過與誠信相關的員工訓練，有
        辦過一次大型的員工訓練，還有幾次小型的相關會議，
        誠信是98年公司相關會議主要的主題‧‧‧」等語（見
        本院99年2 月9 日言詞辯論筆錄）；證人即被告公司財
        務經理丙○○亦證述：被告公司這幾年來的確一直教育
        員工誠信原則之重要等情（見本院99年3 月30日言詞辯
        論筆錄）。足認誠信原則是被告公司特別重視之守則，
        並投入相當時間、金錢給予員工訓練，以免公司因此遭
        致重大不利益。
      2.本院審酌原告自86年6 月16日起即受僱於被告公司，擔
        任客服部門主管，嗣於95年1 月1 日起更升任為顧客服
        務暨採購部經理，屬被告公司之資深員工，且任採購部
        分之主管，當知誠信原則為被告公司特別重視之行為規
        範，並參與多次相關會議。惟其非僅未能發揮正向之帶
        領力量，反於98年5 月至8 月間，先後二度發生上揭違
        反公司工作規則之情事，被告公司就其98年5 月間剪貼
        簽名情事已未為嚴懲，僅明確告知不可再犯，原告竟於
        98年8 月間再度故意變造山隆公司系爭報價單在先，並
        指示下屬配合於其上為業經向山隆公司議價之不實文字
        記載於後，復於會議中提出偽造之系爭報價單，已嚴重
        破壞被告對原告之信賴，客觀上已難期待被告採用解僱
        以外之懲處手段而繼續其僱傭關係，是足認已達違反系
        爭勞動契約、工作規則情節重大。被告於98年8 月19日
        以原告違反系爭勞動契約及工作規則，情節重大為由，
        依勞動基準法第12條第1 項第4 款規定終止系爭勞動契
        約，該意思表示於98年8 月20日到達原告，既為兩造所
        不爭執之事實，已如上三之(二)所述，揆諸上開說明，被
        告依勞動基準法第12條第1 項第4 款終止兩造間之系爭
        勞動契約，自屬合法。
    (6)至原告所辯被告未依系爭獎懲辦法採行記過、降職或降級
      之處分，逕予解僱，有違「解僱手段最後性原則」云云。
      查，系爭獎懲辦法第7 條雖定有：「違反本辦法第6 條規
      定，情節重大者，應予以降職或降級處分。員工累計滿三
      次大過，公司得不經預告終止勞動契約」之規定，惟系爭
      員工手冊第六章第2 節2.5.15規定，既明定違反勞動契約
      或工作規則情節重大者，可不經預告，逕予解僱已如上述
      。原告於97年11月26日所簽署之系爭遵守證明，亦已載明
      任何違背系爭守則之行為皆違反勞動契約，並因此可成為
      被解約的依據，亦如上述。而本院認被告違反系爭勞動契
      約、工作規則之情事已達重大，被告依系爭獎懲辦法逕予
      記三大過，終止系爭勞動契約，並無違反工作規則，亦無
      違解僱手段最後性原則。故原告就此所辯，自無足採。
  (二)如系爭勞動契約未經被告合法終止，原告是否合法終止系爭
    勞動契約？
    系爭勞動契約既經被告合法終止，已如上四之(一)所述，則本
    爭點自無加以論述之必要。
  (三)原告得否請求被告給付資遣費？金額若干？
    按依勞動基準法第12條規定終止勞動契約者，勞工不得向雇
    主請求加發預告期間工資及資遣費，觀諸勞動基準法第18條
    規定甚明。經查，被告係依勞動基準法第12條第1 項第4 款
    終止系爭勞動契約，已如上述，則原告請求被告給付資遣費
    ，自無理由。
  (四)原告得否請求被告給付預告終止系爭勞動契約期間之工資？
    金額若干？
    被告係依勞動基準法第12條第1 項第4 款終止系爭勞動契約
    ，已如上述，揆諸上揭勞動基準法第18條之規定，原告不得
    請求被告加發預告期間工資。故原告請求被告給付預告工資
    ，於法無據，亦無理由。
  (五)如系爭勞動契約未經合法終止，原告得否請求被告按月給付
    工資？
    系爭勞動契約業經被告合法終止，已如上述，原告自無從再
    向被告請求給付工資。
五、綜上所述，系爭勞動契約業經被告於98年8 月19日依勞動基
    準法第12條第1 項第4 款合法終止，被告毋庸給付原告資遣
    費及預告工資。原告先位請求被告給付資遣費及預告工資，
    備位確認兩造間僱傭關係存在，及請求被告自98年8 月19日
    起至原告復職之日止，按月給付薪資，均無理由，應予駁回
    。
六、本件事實已臻明確，兩造其餘攻擊防禦方法及證據經予審酌
    ，於訴訟判決結果不生影響，爰不再逐一論述。
七、原告受敗訴判決，其假執行之聲請即失所依據，應併予駁回
    。
八、據上論結，本件原告之訴為無理由，依民事訴訟法第78條判
    決如主文。
中    華    民    國    99    年    6     月    15    日
                  民事第二庭
                            法  官  方彬彬
以上正本證明與原本無異。
如對本判決上訴，應於判決送達後20日內向本院提出上訴狀。
中    華    民    國    99    年    6     月    17    日
                            書記官  于耀文

司法院資訊處製作；財團法人民間司法改革基金會備份。
